臺灣高等法院刑事判決　　　　　　 96年度上易字第2520號
上　訴　人　台灣板橋地方法院檢察署檢察官
被　　　告　甲○○
上列上訴人因被告違反動產擔保交易法案件，不服台灣板橋地方
法院九十六年度簡上字第七三八號，中華民國九十六年八月十三
日第一審判決（起訴案號：台灣板橋地方法院檢察署九十六年度
調偵字第二一五號），提起上訴，本院判決如下：
    主  文
上訴駁回。
    理  由
一、按刑事訴訟，採無訴即無裁判，學理上稱為不告不理原則。
    倘事實未經檢察官擇為訴訟客體提起公訴，法院自無審究之
    餘地。刑事訴訟法第二百六十七條固規定：「檢察官就犯罪
    事實一部起訴者，其效力及於全部。」係指起訴之部分與其
    他部分具有接續犯、繼續犯、集合犯等實質上一罪或想像競
    合犯及修正前連續犯、牽連犯等裁判上一罪關係，暨加重結
    果犯、結合犯等基本社會事實同一之情形。若無是類情形，
    法院不能逕行擴張起訴事實，變更起訴法條而為審判，否則
    即有同法第三百七十九條第十二款後段所定訴外裁判之違法
    。修正前動產擔保交易法第三十八條之犯罪構成要件：「動
    產擔保交易之債務人，意圖不法之利益，將標的物遷移、出
    賣、出質、移轉、抵押或為其他處分，致生損害於債權人」
    ，要與刑法第三百三十五條第一項所定：「意圖為自己或第
    三人之所有，而侵占自己持有他人之物」之普通侵占罪構成
    要件有別，上揭所稱「出賣」，係自賣方立場規範，尚與民
    法買賣注重所有權移轉之情形不同，易言之，行為人意圖不
    法利益，將動產擔保交易之標的物出賣，雖所有權依法無從
    移轉，然已足致債權人權益受損，斯乃課以刑責。惟若行為
    人係易持有為所有之意思，將占有之財物予以侵占入己，嗣
    將之出賣者，該出賣行為無非犯侵占罪行完成後之處分贓物
    行為，學理上稱為不罰之事後行為，是侵占罪與上揭違反動
    產擔保交易法罪名乃不能並存之二罪，既不具前揭裁判上一
    罪或實質上一罪關係，亦非屬同一之基本社會事實，且無特
    別法、普通法之法條競合關係。檢察官擇為起訴之客體，既
    為違反動產擔保交易法罪名，法院即不能逕予變更審究其有
    無侵占犯行。
二、本件原判決以檢察官聲請簡易判決意旨略謂：被告甲○○於
    民國九十三年十二月十三日，以動產擔保交易法附條件買賣
    方式，向台北縣中和市○○路○段二十八號之東元車業有限
    公司（下稱東元公司）購買車牌ＡＳ９—７５９號重型機車
    一輛，為動產擔保交易之債務人，約定總價款為新台幣（下
    同）六萬六千六百四十元，先給付頭期款七千元，餘款分12
    期給付，應自同年一月起，每期給付四千九百七十元，標的
    物存放地點為台北縣鶯歌鎮○○街一六七號外附近，在價金
    未付清前，該車所有權仍屬於東元公司，甲○○不得任意遷
    移、出賣、出質、轉讓或為其他處分。詎甲○○在取得該車
    後，自第六期起即拒不付款，並意圖為自己不法之利益，將
    上開車輛出售予不詳之修車行，致東元公司追索無著受有損
    害。因認被告涉犯動產擔保交易法第三十八條之罪嫌云云。
    惟查上揭違反動產擔保交易法罪規定，業經修正刪除，自九
    十六年七月十三日起生效施行，是被告甲○○犯罪後之法律
    已廢止其刑罰，爰改依通常程序，並不經言詞辯論，逕為免
    訴之諭知。經核於法並無不合。
三、檢察官上訴意旨略為：被告未還清欠款，告訴人東元公司仍
    保有車輛所有權，被告既擅將車出售，另涉犯刑法第三百三
    十五條第一項之侵占罪嫌云云。揆諸前揭說明，經核所持法
    律見解及法條適用，容有誤會，應認其上訴為無理由，予以
    駁回，並不經言詞辯論為之。
據上論斷，應依刑事訴訟法第三百六十八條、第三百七十二條，
判決如主文。
中　　華　　民　　國　　96　　年　　10　　月　　26　　日
　　　　　　　　　刑事第十九庭　審判長法　官　尤豐彥
                                      法  官　魏新國
                                      法　官　洪昌宏
以上正本證明與原本無異。
不得上訴。
                                      書記官　王韻雅
中　　華　　民　　國　　96　　年　　10　　月　　26　　日
